ACORDAO-COMPLETO-2468421

ACÓRDÃO 18115/2021 ATA 37/2021 - SEGUNDA CÂMARA

VISTOS, relatados e discutidos estes autos de tomada de contas especial instaurada pela Caixa Econômica Federal (Caixa) em desfavor de Manoel Mariano de Sousa (falecido) , como então prefeito de Barra do Corda - MA (gestões: 2005-2008 e 2009-2012) , diante da não comprovação da boa e regular aplicação dos recursos federais repassados por meio do Contrato de Repasse n.º 244.545-82 celebrado entre a Caixa, como mandatária da União aí representada pelo Ministério da Agricultura, Pesca e Abastecimento (MAPA) , e o referido município para a construção do mercado público sob o valor original de R$ 777.318,75 pelo aporte de R$ 731.250,00 em recursos federais e R$ 46.068,75 em recursos de contrapartida, tendo a vigência do ajuste sido inicialmente estipulada para o período de 31/12/2007 a 30/4/2013;
ACORDAM os Ministros do Tribunal de Contas da União, reunidos em Sessão da 2ª Câmara, diante das razões apresentadas pelo Relator, em:
9.1. promover a exclusão da responsabilidade do espólio de Manoel Mariano de Sousa (falecido) na presente relação processual diante dos elementos de convicção até aqui obtidos pelo TCU;
9.2. declarar a revelia da Construtora Góes Incorporação Ltda., além de João Batista Magalhães, nos termos do art. 12, § 3º, da Lei n.º 8.443, de 1992;
9.3. rejeitar integralmente as alegações de defesa oferecidas por Eliezer de Araújo Góes Santiago;
9.4. julgar irregulares as contas da Construtora Góes Incorporação Ltda., além de João Batista Magalhães e Eliezer de Araújo Góes Santiago, nos termos dos arts. 1º, I, 16, III, "b" e "c", com o § 2º, "b", 19, caput, e 23, III, da Lei n.º 8.443, de 1992, para condená-los, solidariamente, ao pagamento do correspondente débito, com a atualização monetária e os juros de mora calculados desde as datas informadas até o efetivo recolhimento, fixando-lhes o prazo de 15 (quinze) dias, contados da notificação, para que comprovem perante o Tribunal, nos termos do art. 214, III, "a", do RITCU, o recolhimento da dívida em favor do Tesouro Nacional sob as seguintes condições:
	Data da Ocorrência
	Valor Original (em R$) 

	20/7/2009
	478.672,22

	8/6/2010
	244.753,40

9.5. aplicar em desfavor da Construtora Góes Incorporação Ltda., isoladamente, a multa prevista no art. 57 da Lei n.º 8.443, de 1992, sob o valor de R$ 400.000,00 (quatrocentos mil reais) , fixando-lhe o prazo de 15 (quinze) dias, contados da notificação, para que comprove, perante o Tribunal, nos termos do art. 214, III, "a", do RITCU, o recolhimento da referida dívida ao Tesouro Nacional, com a devida atualização monetária, na forma da legislação em vigor, sem prejuízo, aí, de deixar de aplicar a aludida multa legal em desfavor, apenas, da referida empresa-responsável para evitar o eventual bis in idem;
9.6. autorizar, caso requerido, nos termos do art. 26 da Lei n.º 8.443, de 1992, e do art. 217 do RITCU, o parcelamento das dívidas fixadas por este Acórdão em até 36 (trinta e seis) parcelas mensais e sucessivas, com a devida atualização monetária e os correspondentes acréscimos legais, esclarecendo aos responsáveis que a falta de pagamento de qualquer parcela importará no vencimento antecipado do saldo devedor, nos termos do art. 217, § 2º, do RITCU, sem prejuízo das demais medidas legais;
9.7. autorizar, desde logo, a cobrança judicial das dívidas fixadas por este Acórdão, nos termos do art. 28, inciso II, da Lei n.º 8.443, de 1992, diante do não atendimento à notificação; e
9.8. enviar a cópia do presente Acórdão, com o Relatório e a Proposta de Deliberação, à Procuradoria da República no Estado do Maranhão, nos termos do art. 16, § 3º, da Lei n.º 8.443, de 1992, para o ajuizamento das ações civis e penais cabíveis.

Tomada de Contas Especial instaurada pela Caixa Econômica Federal (Caixa) em desfavor de Manoel Mariano de Sousa (falecido), como então prefeito de Barra do Corda  MA (gestões: 2005-2008 e 2009-2012), diante da não comprovação da boa e regular aplicação dos recursos federais repassados por meio do Contrato de Repasse n.º 244.545-82 celebrado entre a Caixa, como mandatária da União aí representada pelo Ministério da Agricultura, Pesca e Abastecimento (Mapa), e o referido município para a construção de mercado público sob o valor original de R$ 777.318,75 pelo aporte de R$ 731.250,00 em recursos federais e R$ 46.068,75 em recursos de contrapartida, tendo a vigência do ajuste sido inicialmente estipulada para o período de 31/12/2007 a 30/4/2013.

Segunda Câmara

Município de Barra do Corda - MA.

3. Responsáveis: Construtora Góes Incorporação Ltda. (CNPJ 63.445.688/0001-33); Eliezer de Araújo Góes Santiago (CPF XXX.145.765-XX); João Batista Magalhães (CPF XXX.451.913-XX).

13.1. Ministros presentes: Bruno Dantas (Presidente), Augusto Nardes, Aroldo Cedraz e Raimundo Carreiro.
13.2. Ministros-Substitutos presentes: Marcos Bemquerer Costa e André Luís de Carvalho (Relator).

ANDRÉ DE CARVALHO

Trata-se de tomada de contas especial instaurada pela Caixa Econômica Federal (Caixa) em desfavor de Manoel Mariano de Sousa (falecido) , como então prefeito de Barra do Corda - MA (gestões: 2005-2008 e 2009-2012) , diante da não comprovação da boa e regular aplicação dos recursos federais repassados por meio do Contrato de Repasse n.º 244.545-82 celebrado entre a Caixa, como mandatária da União aí representada pelo Ministério da Agricultura, Pesca e Abastecimento (MAPA) , e o referido município para a construção do mercado público sob o valor original de R$ 777.318,75 pelo aporte de R$ 731.250,00 em recursos federais e R$ 46.068,75 em recursos de contrapartida, tendo a vigência do ajuste sido inicialmente estipulada para o período de 31/12/2007 a 30/4/2013.
2.	Após a análise final do feito, a Auditora Federal Amanda Soares Dias Lago lançou o seu parecer conclusivo à Peça 92, com a anuência dos dirigentes da Secex-TCE (Peças 93 e 94) , nos seguintes termos:
" (...) INTRODUÇÃO
1. Cuidam os autos de tomada de contas especial instaurada pela Caixa Econômica Federal, mandatária do Ministério da Agricultura, Pecuária e Abastecimento (Mapa) , em desfavor de Manoel Mariano de Sousa (CPF XXX.881.043-XX) , em razão da não comprovação da boa e regular gestão dos recursos repassados por força do Contrato de Repasse 244.545-82, registro Siafi 611901 (peça 14) , firmado entre o Mapa e município de Barra do Corda/MA, e que tinha por objeto a construção de mercado público no referido município.
HISTÓRICO
2. Em 12/7/2017, com fundamento na IN/TCU 71/2012, alterada pela IN/TCU 76/2016 e DN/TCU 155/2016, o dirigente da Caixa Econômica Federal autorizou a instauração da tomada de contas especial (peça 3) . O processo foi registrado no sistema e-TCE com o número 1563/2018.
3. O Contrato de repasse 244.545-28, registro Siafi 611901, foi firmado no valor de R$ 777.318,75, sendo R$ 731.250,00 à conta da concedente e R$ 46.068,75 referentes à contrapartida do convenente. Teve vigência de 31/12/2007 a 30/4/2013, com prazo para apresentação da prestação de contas em 29/6/2013. Os repasses efetivos da União totalizaram R$ 562.737,61 (peça 36) .
4. A prestação de contas e complementações enviadas foram analisadas por meio do documento constante na peça 1.
5. O fundamento para a instauração da Tomada de Contas Especial, conforme consignado na matriz de responsabilização elaborada pelo tomador de contas, foi a constatação da seguinte irregularidade: 
'Ausência de nexo de casualidade entre a parcela executada do objeto e os recursos federais descentralizados, ensejando inexecução contratual, nos termos do Acórdão 936-2016/ TCU - Plenário.'
6. Conforme o mencionado aresto, os ministros acordaram em:
'9.4. determinar aos ministérios a seguir que, em prazo não superior a 90 (noventa) dias, instaure e instrua os processos de tomada de contas especial (TCE) relativamente aos contratos de repasse a seguir, celebrados com a Prefeitura Municipal de Barra do Corda/MA, na integralidade dos valores descentralizados, em razão da ausência de nexo de causalidade entre a parcela executada do objeto e os recursos federais descentralizados, ensejando inexecução contratual, com imediato encaminhamento dos feitos à Controladoria Geral da União, para as providências de sua alçada;
9.4.1. Ministério da Agricultura, Pecuária e Abastecimento:
CR 196.836-27 (TP 10/2007) ; CR 234.142-44; CR 244.545-28 (CC 1/2008) ;'
7. O responsável arrolado na fase interna foi devidamente comunicado e, diante da ausência de justificativas suficientes para elidir a irregularidade e da não devolução dos recursos, instaurou-se a tomada de contas especial.
8. No relatório (peça 39) , o tomador de contas concluiu que o prejuízo importaria no valor original de R$ 723.425,62, imputando-se a responsabilidade a Manoel Mariano de Sousa, falecido, Prefeito Municipal, no período de 1/1/2005 a 31/12/2008 e 1/1/2009 a 31/12/2012, na condição de dirigente. 
9. Em 20/12/2018, a Controladoria-Geral da União emitiu o relatório de auditoria (peça 40) , em concordância com o relatório do tomador de contas. O certificado de auditoria e o parecer do dirigente do órgão de controle interno concluíram pela irregularidade das presentes contas (peças 41 e 42) .
10. Em 7/1/2019, o ministro responsável pela área atestou haver tomado conhecimento das conclusões contidas no relatório e certificado de auditoria, bem como do parecer conclusivo do dirigente do órgão de controle interno, manifestando-se pela irregularidade das contas, e determinou o encaminhamento do processo ao Tribunal de Contas da União (peça 43) .
11. Na instrução inicial (peça 47) , analisando-se os documentos nos autos, concluiu-se pela necessidade de realização de citação para as irregularidades apontadas. Após parecer do Ministério Público (peça 51) e Acórdão (peça 55) , a citação se deu nos seguintes termos:
Débito relacionado ao responsável Manoel Mariano de Sousa (CPF: XXX.881.043-XX) , falecido, Prefeito Municipal, no período de 1/1/2005 a 31/12/2008 e 1/1/2009 a 31/12/2012, na condição de dirigente.
Irregularidade: ausência de nexo de casualidade entre a parcela executada do objeto e os recursos federais descentralizados por meio do Contrato de Repasse 244.545-82, registro Siafi 611901, ensejando inexecução contratual, nos termos do Acórdão nº 936-2016/ TCU - Plenário.
Evidências da irregularidade: Extrato bancário conta específica, da data dos créditos até o encerramento da movimentação (peça 29) , Relatório de fiscalização ou parecer/nota técnica ou explicativa sobre a execução do objeto (peça 1) , Determinação/recomendação/portaria/despacho/ autorização de instauração da TCE (peça 3) e Acórdão (peça 2) .
Normas infringidas: Cláusula Terceira, item 3.2, alínea 'i' e Cláusula Décima Sétima do contrato de repasse e arts. 3º da Lei 8.666/1993.
Débitos relacionados ao responsável Manoel Mariano de Sousa (CPF: XXX.881.043-XX) :
	Data de ocorrência
	Valor histórico (R$) 

	20/7/2009
	478.672,22

	8/6/2010
	244.753,40

Cofre credor: Tesouro Nacional.
Valor atualizado do débito (sem juros) em 7/10/2019: R$ 1.255.551,99 
Conduta: executar contrato com ausência de nexo de causalidade entre a parcela executada do objeto e os recursos federais descentralizados por meio do Contrato de Repasse 244.545-82, registro Siafi 611901.
Nexo de causalidade: A conduta descrita impediu o estabelecimento do nexo causal entre a parcela executada do objeto e os recursos federais descentralizados por meio do Contrato de Repasse 244.545-82, registro Siafi 611901, ensejando inexecução contratual.
Culpabilidade: Não há excludentes de ilicitude, de culpabilidade e de punibilidade.  É razoável afirmar que era possível ao responsável ter consciência da ilicitude do ato.  Não há excludentes de ilicitude, de culpabilidade e de punibilidade. É razoável afirmar que era possível ao responsável ter consciência da ilicitude do ato. Era exigível conduta diversa da praticada.
	Débito relacionado à Construtora Góes Incorporação Ltda. (CNPJ: 63.445.688/0001-33) , na condição de beneficiária dos recursos, João Batista Magalhães (CPF XXX.451.913-XX) e Eliezer de Araújo Góes Santiago (CPF XXX.145.765-XX) .
Irregularidade: ausência de nexo de casualidade entre a parcela executada do objeto e os recursos federais descentralizados por meio do Contrato de Repasse 244.545-82, registro Siafi 611901, ensejando inexecução contratual, nos termos do Acórdão nº 936-2016/ TCU - Plenário.
Evidências da irregularidade: Extrato bancário conta específica, da data dos créditos até o encerramento da movimentação (peça 29) , Relatório de fiscalização ou parecer/nota técnica ou explicativa sobre a execução do objeto (peça 1) , Determinação/recomendação/portaria/despacho/ autorização de instauração da TCE (peça 3) e Acórdão (peça 2) .
Normas infringidas: Cláusula Terceira, item 3.2, alínea 'i' e Cláusula Décima Sétima do contrato de repasse e arts. 3º da Lei 8.666/1993.
Débitos relacionados à empresa Construtora Góes Incorporação Ltda. (CNPJ: 63.445.688/0001-33) :
	Data de ocorrência
	Valor histórico (R$) 

	20/7/2009
	478.672,22

	8/6/2010
	244.753,40

Cofre credor: Tesouro Nacional.
Valor atualizado do débito (sem juros) em 7/10/2019: R$ 1.255.551,88
Conduta: receber integralmente o valor referente à construção ou reforma de mercado para produtos agropecuários do município de Barra do Corda/MA repassados por força do Contrato de Repasse 244.545-82, registro Siafi 611901, enquanto há fortes indícios de inexecução da obra pela referida empresa, ante a verificação de inexistência de empregados registrados na empresa no período de vigência do ajuste.
Nexo de causalidade: o recebimento integral do valor referente à construção ou reforma de mercado para produtos agropecuários do município de Barra do Corda/MA repassados por força do Contrato de Repasse 244.545-82, registro Siafi 611901, por empresa fantasma, propiciou a não comprovação da boa e regular aplicação dos recursos, resultando em dano ao erário.
Culpabilidade: Não há excludentes de ilicitude, de culpabilidade e de punibilidade.  É razoável afirmar que era possível ao responsável ter consciência da ilicitude do ato.  Não há excludentes de ilicitude, de culpabilidade e de punibilidade. É razoável afirmar que era possível ao responsável ter consciência da ilicitude do ato. Era exigível conduta diversa da praticada.
12. Apesar de o tomador de contas não haver incluído a empresa Construtora Góes Incorporação Ltda., Eliezer de Araújo Góes Santiago e João Batista Magalhães como responsáveis neste processo, após análise realizada sobre a documentação acostada aos autos, conclui-se que suas responsabilidades devem ser incluídas, uma vez que há evidências de que tenham tido participação na irregularidade aqui verificada.
13. Em cumprimento ao pronunciamento da unidade (peça 52) , foi efetuada citação dos responsáveis, nos moldes adiante:
a) Manoel Mariano de Sousa - promovida a citação do espólio do responsável, conforme delineado adiante:
Comunicação: Ofício 22094/2020 - Secomp-4 (peça 59) 
Data da Expedição: 7/7/2020
Data da Ciência: 22/7/2020 (peça 66) 
Nome Recebedor: Francisca Teles de Sousa
Observação: Ofício enviado para o endereço do responsável, conforme pesquisa na base de dados no sistema da Receita Federal, custodiada pelo TCU.
Fim do prazo para a defesa: 6/8/2020
b) Eliezer de Araújo Góes Santiago - promovida a citação do responsável, conforme delineado adiante:
Comunicação: Ofício 22098/2020 - Secomp-4 (peça 60) 
Data da Expedição: 9/7/2020
Data da Ciência: 22/7/2020 (peça 65) 
Nome Recebedor: Eliezer de Araújo Góes Santiago
Observação: Ofício enviado para o endereço do responsável, conforme pesquisa na base de dados no sistema da Receita Federal, custodiada pelo TCU.
Fim do prazo para a defesa: 6/8/2020
c) Construtora Góes Incorporação Ltda. - promovida a citação do responsável, conforme delineado adiante:
Comunicação: Ofício 33676/2020 - Secomp-4 (peça 61) 
Data da Expedição: 9/7/2020
Data da Ciência: não houve
Observação: Endereço insuficiente.	
Comunicação: Ofício /2020 - Secomp-4 (peça 80) 
Data da Expedição: 23/9/2020
Data da Ciência: 24/9/2020 (peça 82) 
Observação: Edital publicado do Diário Oficial da União.
Fim do prazo para a defesa: 9/10/2020	
d) João Batista Magalhães - promovida a citação do responsável, conforme delineado adiante:
Comunicação: Ofício 46767/2020 - Secomp-4 (peça 79) 
Data da Expedição: 23/9/2020
Data da Ciência: não houve
Observação: Desconhecido.	
Comunicação: Ofício 1716/2020 - Secomp-4 (peça 86) 
Data da Expedição: 27/10/2020
Data da Ciência: 29/10/2020 (peça 87) 
Observação: Edital publicado do Diário Oficial da União.
Fim do prazo para a defesa: 13/11/2020	
14. Conforme Despacho de Conclusão das Comunicações Processuais (peças 88 e 89) , as providências inerentes às comunicações processuais foram concluídas. 
15. Transcorrido o prazo regimental, a responsável pelo espólio de Manoel Mariano de Sousa, o Sr. João Batista Magalhães e a empresa Construtora Góes Incorporação Ltda. permaneceram silentes, devendo ser considerados revéis, nos termos do art. 12, § 3º, da Lei 8.443/1992.  O Sr. Eliezer de Araújo Góes Santiago apresentou defesa, que será analisada na seção Exame Técnico.
ANÁLISE DOS PRESSUPOSTOS DE PROCEDIBILIDADE DA IN/TCU 71/2012
Avaliação de Viabilidade do Exercício do Contraditório e Ampla Defesa
16. Verifica-se que não houve o transcurso de mais de dez anos desde o fato gerador sem que tenha havido a notificação do responsável pela autoridade administrativa federal competente (art. 6º, inciso II, c/c art. 19 da IN/TCU 71/2012, modificada pela IN/TCU 76/2016) , uma vez que o fato gerador da irregularidade sancionada ocorreu em 8/6/2010, e o responsável foi notificado sobre a irregularidade pela autoridade administrativa competente conforme abaixo:
16.1. Manoel Mariano de Sousa, por meio do edital acostado à peça 9, publicado em 8/11/2017.
17. Embora os demais responsáveis não tenham sido notificados na fase interna, entende-se que não há que se falar em prejuízo ao exercício do contraditório a da ampla defesa, uma vez que a garantia ao direito de defesa ocorre na fase externa, com o chamamento do responsável aos autos, a partir de sua citação válida. Além disso, os fatos irregulares estão devidamente documentados nos autos.
18. Verifica-se, ainda, que o valor atualizado do débito apurado (sem juros) em 1/1/2017 é de R$ 406.283,00, portanto superior ao limite mínimo de R$ 100.000,00, na forma estabelecida conforme os arts. 6º, inciso I, e 19 da IN/TCU 71/2012, modificada pela IN/TCU 76/2016. 
OUTROS PROCESSOS/DÉBITOS NOS SISTEMAS DO TCU COM OS MESMOS RESPONSÁVEIS
19. Informa-se que foi encontrado processo no Tribunal com os mesmos responsáveis:
	Responsável
	Processos

	Manoel Mariano de Sousa
	Processo 027.593/2017-7 (CBEX, encerrado) , Processo 027.591/2017-4 (CBEX, encerrado) , Processo 027.590/2017-8 (CBEX, encerrado) , Processo 021.689/2013-0 (CBEX, encerrado) , Processo 037.981/2011-0 (CBEX, encerrado) , Processo 007.665/2010-5 (CBEX, encerrado) , Processo 003.723/2012-7 (RA, encerrado) , Processo 015.092/2010-0 (REPR, encerrado) , Processo 011.191/2001-7 (REPR, encerrado) , Processo 000.765/2014-7 (TCE, encerrado) , Processo 022.840/2006-5 (TCE, encerrado) , Processo 010.972/2007-0 (TCE, encerrado) , Processo 003.361/2005-7 (TCE, encerrado) , Processo 000.416/2005-3 (TCE, encerrado) , Processo 014.822/2004-6 (TCE, encerrado) , Processo 016.545/2003-5 (TCE, encerrado) , Processo 002.388/2004-8 (TCE, encerrado) , Processo 033.947/2019-8 (TCE, aberto) , Processo 012.228/2016-8 (TCE, aberto) , Processo 002.427/2011-7 (TCE, aberto) , Processo 019.058/2015-2 (TCE, aberto) , Processo 006.366/2019-8 (TCE, aberto) , Processo 019.375/2019-0 (TCE, aberto) , Processo 029.134/2017-0 (TCE, aberto) , Processo 031.938/2015-9 (TCE, aberto) , Processo 034.861/2017-3 (TCE, aberto) , Processo 025.954/2018-0 (TCE, aberto) , Processo 029.282/2018-7 (TCE, aberto) , Processo 041.341/2018-0 (TCE, aberto) , Processo 000.444/2018-9 (TCE, aberto) , Processo 018.313/2018-3 (TCE, aberto) , Processo 012.229/2016-4 (TCE, aberto) , Processo 006.371/2019-1 (TCE, aberto) e Processo 006.367/2019-4 (TCE, aberto) 

	Construtora Góes Incorporação Ltda
	Processo 025.037/2014-5 (CBEX, encerrado) , Processo 029.414/2014-8 (CBEX, encerrado) , Processo 021.797/2007-6 (PCSP, encerrado) , Processo 015.092/2010-0 (REPR, encerrado) , Processo 006.366/2019-8 (TCE, aberto) , Processo 041.341/2018-0 (TCE, aberto) e Processo 029.282/2018-7 (TCE, aberto) 

	Joao Batista Magalhaes
	Processo 006.366/2019-8 (TCE, aberto) e Processo 041.341/2018-0 (TCE, aberto) 

	Eliezer de Araujo Goes Santiago
	Processo 006.366/2019-8 (TCE, aberto) e Processo 041.341/2018-0 (TCE, aberto) 

20. Informa-se que foi encontrado débito imputável aos responsáveis em outras TCE's registradas no sistema e-TCE:
	Responsável
	TCES

	Manoel Mariano de Sousa
	138/2018 (R$ 975.000,00) - Aguardando ajustes do instaurador
114/2018 (R$ 1.740.678,03) - Aguardando ajustes do instaurador
1911/2018 (R$ 987.600,00) - Aguardando ajustes do instaurador

21. A tomada de contas especial está, assim, devidamente constituída e em condição de ser instruída.
EXAME TÉCNICO
Da validade das notificações
22. Preliminarmente, cumpre tecer breves considerações sobre a forma como são realizadas as comunicações processuais no TCU. A esse respeito, destacam-se o art. 179, do Regimento Interno do TCU (Resolução 155, de 4/12/2002) e o art. 4º, inciso III, § 1º, da Resolução TCU 170, de 30 de junho de 2004, in verbis:
'Art. 179. A citação, a audiência ou a notificação, bem como a comunicação de diligência, far se-ão:
I - mediante ciência da parte, efetivada por servidor designado, por meio eletrônico, fac-símile, telegrama ou qualquer outra forma, desde que fique confirmada inequivocamente a entrega da comunicação ao destinatário;
II - mediante carta registrada, com aviso de recebimento que comprove a entrega no endereço do destinatário;
III - por edital publicado no Diário Oficial da União, quando o seu destinatário não for localizado
 (...) Art. 3º As comunicações serão dirigidas ao responsável, ou ao interessado, ou ao dirigente de órgão ou entidade, ou ao representante legal ou ao procurador constituído nos autos, com poderes expressos no mandato para esse fim, por meio de:
I - correio eletrônico, fac-símile ou telegrama;
II - servidor designado;
III - carta registrada, com aviso de recebimento;
IV - edital publicado no Diário Oficial da União, quando o seu destinatário não for localizado, nas hipóteses em que seja necessário o exercício de defesa.
Art. 4º. Consideram-se entregues as comunicações:
I - efetivadas conforme disposto nos incisos I e II do artigo anterior, mediante confirmação da ciência do destinatário;
II - realizadas na forma prevista no inciso III do artigo anterior, com o retorno do aviso de recebimento, entregue comprovadamente no endereço do destinatário;
III - na data de publicação do edital no Diário Oficial da União, quando realizadas na forma prevista no inciso IV do artigo anterior.
§ 1º O endereço do destinatário deverá ser previamente confirmado mediante consulta aos sistemas disponíveis ao Tribunal ou a outros meios de informação, a qual deverá ser juntada ao respectivo processo. (...) '
23. Bem se vê, portanto, que a validade da citação via postal não depende de que o aviso de recebimento seja assinado pelo próprio destinatário da comunicação, o que dispensa, no caso em tela, a entrega do AR em 'mãos próprias'. A exigência da norma é no sentido de o Tribunal verificar se a correspondência foi entregue no endereço correto, residindo aqui a necessidade de certeza inequívoca. 
24. Não é outra a orientação da jurisprudência do TCU, conforme se verifica dos julgados a seguir transcritos:
'São válidas as comunicações processuais entregues, mediante carta registrada, no endereço correto do responsável, não havendo necessidade de que o recebimento seja feito por ele próprio (Acórdão 3648/2013 - TCU - Segunda Câmara, Relator Min. José Jorge) ;
É prescindível a entrega pessoal das comunicações pelo TCU, razão pela qual não há necessidade de que o aviso de recebimento seja assinado pelo próprio destinatário. Entregando se a correspondência no endereço correto do destinatário, presume-se o recebimento da citação. (Acórdão 1019/2008 - TCU - Plenário, Relator Min. Benjamin Zymler) ;
As comunicações do TCU, inclusive as citações, deverão ser realizadas mediante Aviso de Recebimento - AR, via Empresa Brasileira de Correios e Telégrafos, bastando para sua validade que se demonstre que a correspondência foi entregue no endereço correto. (Acórdão 1526/2007-TCU   Plenário, Relator Min. Aroldo Cedraz) .'
25. A validade do critério de comunicação processual do TCU foi referendada pelo Supremo Tribunal Federal, nos termos do julgamento do MS-AgR 25.816/DF, por meio do qual se afirmou a desnecessidade da ciência pessoal do interessado, entendendo-se suficiente a comprovação da entrega do 'AR' no endereço do destinatário:
'Ementa: agravo regimental. Mandado de segurança. Desnecessidade de intimação pessoal das decisões do tribunal de contas da união. art. 179 do regimento interno do TCU. Intimação do ato impugnado por carta registrada, iniciado o prazo do art. 18 da lei nº 1.533/51 da data constante do aviso de recebimento. Decadência reconhecida. Agravo improvido.
O envio de carta registrada com aviso de recebimento está expressamente enumerado entre os meios de comunicação de que dispõe o Tribunal de Contas da União para proceder às suas intimações.
O inciso II do art. 179 do Regimento Interno do TCU é claro ao exigir apenas a comprovação da entrega no endereço do destinatário, bastando o aviso de recebimento simples.'
Da revelia dos responsáveis Manoel Mariano de Sousa, Joao Batista Magalhaes e Construtora Góes Incorporação Ltda.
26. No caso vertente, a citação dos responsáveis Manoel Mariano de Sousa, Joao Batista Magalhaes e Construtora Góes Incorporação Ltda.  se deu em endereços provenientes de pesquisas de endereços realizadas pelo TCU (vide parágrafos acima) , porquanto, devido ao insucesso de realizar a citação em endereços constantes na base de dados da Receita custodiada pelo TCU (peças 53-55) , buscou-se a notificação em endereços provenientes das bases de dados públicas custodiadas pelo TCU (TSE e Renach) e das bases de dados do próprio TCU. Quanto ao responsável Manoel Mariano de Sousa, a entrega do ofício citatório se deu em mãos da responsável pelo espólio, Sra. Francisca Teles de Sousa. Quanto aos demais, a entrega nesses endereços não ficou comprovada, razão pela qual promoveu-se a notificação por edital publicado no Diário Oficial da União (peças 82 e 87) 
27. Importante destacar que, antes de promover a citação por edital, para assegurar a ampla defesa, buscaram-se outros meios possíveis para localizar e citar os responsáveis, nos limites da razoabilidade, fazendo juntar aos autos informação comprobatória dos diferentes meios experimentados que restaram frustrados, tal como se demonstrou no item anterior da presente instrução (Acórdão 4851/2017-TCU-1ª Câmara, Relator Min. Augusto Sherman) .
28. Nos processos do TCU, a revelia não leva à presunção de que seriam verdadeiras todas as imputações levantadas contra os responsáveis, diferentemente do que ocorre no processo civil, em que a revelia do réu opera a presunção da verdade dos fatos narrados pelo autor (Acórdãos 1009/2018 - TCU - Plenário, Relator Min. Bruno Dantas; 2369/2013 - TCU - Plenário, Relator Min. Benjamin Zymler e 2449/2013 - TCU - Plenário, Relator Min. Benjamin Zymler) . Dessa forma, a avaliação da responsabilidade do agente não pode prescindir da prova existente no processo ou para ele carreada. 
29. Ao não apresentar sua defesa, os responsáveis deixaram de produzir prova da regular aplicação dos recursos sob sua responsabilidade, em afronta às normas que impõem aos gestores públicos a obrigação legal de, sempre que demandados pelos órgãos de controle, apresentar os documentos que demonstrem a correta utilização das verbas públicas, a exemplo do contido no art. 93 do Decreto-Lei 200/1967: 'Quem quer que utilize dinheiros públicos terá de justificar seu bom e regular emprego na conformidade das leis, regulamentos e normas emanadas das autoridades administrativas competentes.' 
30. Mesmo as alegações de defesa não sendo apresentadas, considerando o princípio da verdade real que rege esta Corte, procurou-se buscar, em manifestações dos responsáveis na fase interna desta Tomada de Contas Especial, se havia algum argumento que pudesse ser aproveitado a seu favor. 
31. No entanto, os responsáveis não se manifestaram na fase interna, não havendo, assim, nenhum argumento que possa vir a ser analisado e posteriormente servir para afastar as irregularidades apontadas.
32. Em se tratando de processo em que a parte interessada não se manifestou acerca das irregularidades imputadas, não há elementos para que se possa efetivamente aferir e reconhecer a ocorrência de boa-fé na conduta dos responsáveis, podendo este Tribunal, desde logo, proferir o julgamento de mérito pela irregularidade das contas, conforme os termos dos §§ 2º e 6º do art. 202 do Regimento Interno do TCU. (Acórdãos 2.064/2011-TCU-1ª Câmara (relator Min. Ubiratan Aguiar) , 6.182/2011-TCU-1ª Câmara (relator Min. Weber de Oliveira) , 4.072/2010-TCU-1ª Câmara (Relator Min. Valmir Campelo) , 1.189/2009-TCU-1ª Câmara (Relator Min. Marcos Bemquerer) , 731/2008-TCU-Plenário (Relator Min. Aroldo Cedraz) .
33. Dessa forma, os responsáveis Manoel Mariano de Sousa, Joao Batista Magalhaes e Construtora Góes Incorporação Ltda.  devem ser considerados revéis, nos termos do art. 12, § 3º, da Lei 8.443/1992, devendo as contas serem julgadas irregulares, condenando-os solidariamente ao débito apurado e aplicando-lhes a multa prevista no art. 57 da Lei 8.443/1992.
Da defesa do Sr. Eliezer Araújo Góes Santiago
34. O responsável Eliezer Araújo Góes Santiago apresentou alegações defesa (peça 83) , que passam a ser analisadas em seguida.
Argumento 1 (peça 76, p. 3-6) : Da prescrição
35. Alega que decorreram mais de dez anos do fato gerador sem que tivesse sido notificado sobre supostas irregularidades pela autoridade administrativa.
36. Assinala que não foi atribuída responsabilidade ao mesmo no Relatório de Auditoria 1242/2018, razão pela qual não fora notificado. Assim sendo, não tomou conhecimento de que era réu na fase de instrução do processo de TCE, tendo sido citado do andamento do processo em 27/7/2020.
37. Assim sendo, não foi dada a oportunidade de defesa ao agente, violando os princípios do contraditório e ampla defesa, conforme determina o art. 5ª, LV, da Constituição Federal de 1988.
38. Prossegue afirmando que a prescrição é pressuposto para procedimento para apurar os fatos e que no caso em tela transcorreu mais de dez anos do fato gerador da irregularidade, conforme determina o art. 6º, inciso II, da IN TCU 71/2012.
39. Por outro lado, argumenta ser aplicável ao caso concreto a prescrição quinquenal para o exercício da ação punitiva pela Administração Pública Federal direta e indireta, conforme previsto no art. 1º da Lei 987/99, que estabelece prazo de prescrição para o exercício de ação punitiva pela Administração Pública.
Análise
40. Inicialmente, cabível destacar que, embora o responsável não tenha sido notificados na fase interna, tal fato não caracteriza prejuízo ao exercício do contraditório a da ampla defesa, uma vez que a garantia ao direito de defesa ocorre na fase externa, com o chamamento do responsável aos autos, a partir de sua citação válida.
41. O Supremo Tribunal Federal - STF, no Recurso Extraordinário - RE 636.886, fixou a tese, com repercussão geral reconhecida, de que 'é prescritível a pretensão de ressarcimento ao erário fundada em decisão de Tribunal de Contas' (Tema 899) . Em que pese o questionamento acerca da abrangência da tese ali firmada, no sentido de que se circunscreveria apenas ao processo de execução da condenação imposta pelo TCU (ou seja, inaplicável à pretensão de ressarcimento exercida no processo 'conhecimento' da TCE) , verifica-se que o STF, por meio de decisões prolatadas pelas suas duas turmas, tem decidido de forma reiterada que se aplica o prazo prescricional de 5 anos previsto na Lei 9.873/1999 às pretensões sancionatória e ressarcitória a cargo do Tribunal de Contas da União. 
42. Seja por aplicação direta ou por analogia, a orientação sufragada é no sentido de que o prazo de 5 anos é compatível com a tese de que a ação e a execução prescrevem no mesmo prazo (Súmula 150 do STF) , bem como com o fato de que a Lei 9.873/1999 - que regulamenta o exercício de ação punitiva pela Administração Pública Federal, direta e indireta - regeria integralmente a prescrição no âmbito do TCU. Quanto a este último aspecto, o Ministro Luís Roberto Barroso, no voto exarado no julgamento do MS 32.201, embora tenha advertido que a atuação do TCU, em sua acepção clássica, não se qualifica como exercício do poder de polícia, ressaltou que a Lei 9.873/1999 assumiria vocação regulatória geral da prescrição do exercício da competência sancionadora da Administração Pública, sendo sua disciplina aplicável a qualquer ação punitiva da Administração Pública Federal, exceto àquelas esferas em que exista regulamentação específica. Ademais, em virtude da autonomia científica do Direito Administrativo, não haveria razão plausível para suprimir a omissão da Lei Orgânica do Tribunal de Contas da União, no tocante ao estabelecimento de um prazo prescricional próprio, valendo-se das normas de direito civil, e não das de direito administrativo.
43. Eis algumas ementas que evidenciam o entendimento predominante do STF:
'Ementa: AGRAVO REGIMENTAL EM MANDADO DE SEGURANÇA. TOMADA DE CONTAS ESPECIAL. TRIBUNAL DE CONTAS DA UNIÃO. CONDENAÇÃO A RESSARCIMENTO AO ERÁRIO. PRESCRIÇÃO. MARCO INTERRUPTIVO. ART. 2°, II, DA LEI 9.873/1999. ATO INEQUÍVOCO DE APURAÇÃO DO FATO. DISCUSSÃO. DIREITO LÍQUIDO E CERTO. DEMONSTRAÇÃO. INOCORRÊNCIA. SUBSISTÊNCIA DA DECISÃO AGRAVADA. AGRAVO A QUE SE NEGA PROVIMENTO. I - As razões do agravo regimental são inaptas para desconstituir os fundamentos da decisão agravada, que, por isso, se mantêm hígidos. II - Aplicando-se a regulamentação da Lei 9.873/1999 ao caso concreto, observa-se que a pretensão sancionatória do TCU, em relação aos atos praticados pelo impetrante, levando-se em consideração a ocorrência de 5 causas interruptivas da prescrição, não teria sido fulminada pelo decurso do tempo. III - A pretensão do recorrente, fundada na discussão sobre os fatos apontados como marcos interruptivos da prescrição da pretensão punitiva da Administração Pública, refoge aos estreitos limites do mandamus, ante a ausência de liquidez e certeza do direito pleiteado. IV - Agravo regimental a que se nega provimento. MS 36067 ED-AgR. Órgão julgador: Segunda Turma. Relator (a) : Min. RICARDO LEWANDOWSKI. Julgamento: 18/10/2019
Ementa: AGRAVO REGIMENTAL EM RECLAMAÇÃO. TRIBUNAL DE CONTAS DA UNIÃO. TOMADA DE CONTA ESPECIAL. PRESCRIÇÃO DA PRETENSÃO PUNITIVA. RECONHECIDA EM DECISÃO DO SUPREMO TRIBUNAL FEDERAL. PRESCRITIBILIDADE DO RESSARCIMENTO AO ERÁRIO FUNDADA EM DECISÃO DE TRIBUNAL DE CONTAS. AÇÃO DE IMPROBIDADE ADMINISTRATIVA COM PEDIDO DE RESSARCIMENTO JÁ EM CURSO. AGRAVO REGIMENTAL A QUE SE NEGA PROVIMENTO. I - O acórdão do TCU determinou a formação de processo administrativo para avaliarem, efetivamente, a eventual responsabilização do agravado para o ressarcimento do dano ao erário, contrariando, assim, autoridade desta Corte no MS 35.512/DF, uma vez que houve a concessão da segurança para declarar a ocorrência da prescrição da pretensão punitiva do TCU em relação às infrações imputadas a ele, destacando-se que a União poderia perseguir os valores referentes ao ressarcimento dos danos na esfera judicial. II - Agravo regimental a que se nega provimento. (Rcl 39497 AgR. Órgão julgador: Segunda Turma. Relator (a) : Min. RICARDO LEWANDOWSKI. Julgamento: 10/10/2020) 
Ementa: MANDADO DE SEGURANÇA. DIREITO ADMINISTRATIVO. TRIBUNAL DE CONTAS DA UNIÃO. SERVIDOR DA SECRETARIA DE SAÚDE DO ESTADO DO ACRE. FISCALIZAÇÃO OMISSA E DEFICIENTE NA EXECUÇÃO DE DOIS CONVÊNIOS FIRMADOS ENTRE A SECRETARIA ESTADUAL E O MINISTÉRIO DA SAÚDE. APLICAÇÃO DE MULTA. ARTS. 28, II, E 58, II, DA LEI 8.443/1992. ART. 268, II, DO REGIMENTO INTERNO DO TCU. PRESCRIÇÃO DA PRETENSÃO SANCIONATÓRIA. OCORRÊNCIA. APLICAÇÃO DA LEI 9.873/1999. PRECEDENTES DESTE STF. MEDIDA LIMINAR DEFERIDA E RATIFICADA NO EXAME DE MÉRITO. SEGURANÇA CONCEDIDA PARA AFASTAR A MULTA APLICADA. 1. A prescrição da pretensão punitiva do TCU é regulada pela Lei 9.873/1999, descabendo a aplicação do prazo decenal previsto na legislação civil (art. 205 do Código Civil) . Ao revés, incide o prazo quinquenal previsto na Lei 9.873/1999 (MS 32201, Rel. Min. Roberto Barroso, PRIMEIRA TURMA, DJe 7/8/2017; MS 35.512-AgR, Rel. Min. Ricardo Lewandowski, SEGUNDA TURMA, DJe 21/6/2019) . 2. In casu, na linha do parecer apresentado pelo Ministério Público Federal e da decisão liminar de minha lavra, é inequívoca a superação do prazo prescricional quinquenal. Os ilícitos apontados pela Corte de Contas ocorreram em julho de 2006, tendo o processo de auditoria sido instaurado em 9/10/2006. A ordem de citação do responsável para a audiência, por sua vez, ocorreu em 25/6/2007. Entretanto, a decisão condenatória recorrível foi exarada somente em 31/5/2016, data da prolação do Acórdão 3.513/2016-TCU-1ª Câmara. 3. Ex positis, CONCEDO A SEGURANÇA unicamente para afastar a sanção de multa aplicada ao impetrante, nos autos da Tomada de Contas Processo 023.288/2006-0, máxime da ocorrência de prescrição da pretensão punitiva do Tribunal de Contas da União. MS 35940. (Órgão julgador: Primeira Turma. Relator (a) : Min. LUIZ FUX. Julgamento: 16/06/2020) .'
44. Essa orientação também foi seguida nas seguintes decisões monocráticas: MS 36.127-MC/DF e MS 35.940-MC/DF, Rel. Min. Luiz Fux; MS 35.294, MS 35.539/DF e MS 35.971-TP/DF, Rel. Min. Marco Aurélio; MS 34.256 MC/DF, MS 36.054-MC e MS 36.067-MC/DF, Rel. Min. Ricardo Lewandowski.
45. O Supremo Tribunal Federal tem se pronunciado no sentido de reconhecer não só a aplicação da prescrição quinquenal com fulcro na interpretação da Lei 9.873/1999, mas também a incidência dos marcos interruptivos do prazo prescricional consignados na referida lei, tantas vezes quanto presentes os suportes fáticos (MS 32201, Relator: Min. Roberto Barroso) . 
46. Entendimento que também foi adotado nas seguintes decisões monocráticas: MS 36.054, MS 34.256-MC, MS 35.512 e MS 36.067-MC, todos de relatoria do Min. Ricardo Lewandowski; MS 35.294, MS 35.539 e MS 35.971-TP, todos de relatoria do Min. Marco Aurélio; MS 32.201, Rel. Min. Roberto Barroso, e MS 36.127-MC e MS 35.940-MC, Min. Luiz Fux.
47. Em relação ao termo inicial da contagem do prazo prescricional, o 'caput' do art. 1º da Lei 9.873/1999 oferece solução que não destoa do modelo adotado pelo TCU no incidente de uniformização de jurisprudência, em que se examinou a prescrição da pretensão punitiva, nos termos do Acórdão 1.441/2016-Plenário (Rel. Min. Benjamin Zymler) , com a adição da particularidade de explicitar o caso de infrações permanentes ou continuadas:
a) Regra geral: 'data da prática do ato' (o que equivale a 'ocorrência da irregularidade sancionada') ;
b) Regra especial: 'no caso de infração permanente ou continuada, do dia em que tiver cessado'.
48. A Lei 9.873/1999, no art. 2º, estabelece as causas interruptivas da prescrição punitiva, consoante abaixo transcrito, já na redação conferida pela Lei 11.941/2009:
Art. 2º Interrompe-se a prescrição da ação punitiva:
I - pela notificação ou citação do indiciado ou acusado, inclusive por meio de edital;
II - por qualquer ato inequívoco, que importe apuração do fato;
III - pela decisão condenatória recorrível.
IV - por qualquer ato inequívoco que importe em manifestação expressa de tentativa de solução conciliatória no âmbito interno da administração pública federal.
49. O quadro a seguir indica alguns eventos processuais, ocorridos no curso de uma TCE (fase interna e externa) - instaurada em razão de irregularidades na aplicação de recursos da União transferidos a entes subnacionais - que poderiam ser enquadrados nas causas de interrupção da prescrição acima apontadas, sem prejuízo, é claro, de outras ocorrências fáticas elegíveis como marco interruptivo, a depender da forma de proceder de cada entidade ou órgão tomador de contas.
I - pela notificação ou citação do indiciado ou acusado, inclusive por meio de edital;
 (i) notificação no âmbito do procedimento administrativo de ressarcimento previamente à instauração da TCE;
 (ii) notificação efetuada pelo órgão tomador de contas acerca da instauração da TCE;
 (iii) ato que ordenar a citação efetuada pelo TCU.
*Data da ciência da notificação ou citação pelos responsáveis ou de publicação do edital no DOU.
II - por qualquer ato inequívoco, que importe apuração do fato;
* procedimento que evidencie a apuração dos fatos irregulares, com o objetivo quantificar o dano e identificar possíveis responsáveis.	(i) relatório de sindicância ou PAD;
 (ii) relatório de apuração de irregularidades referente ao processo administrativo prévio à instauração da TCE;
 (iii) relatórios de fiscalização, pareceres, despachos, informações e memorandos relacionados à apuração dos fatos irregulares;
 (iv) relatório do tomador de contas;
 (v) relatório do controle interno; 
 (vi) termo de instauração ou designação de instauração da TCE;
 (vii) autuação da TCE no TCU; entre outras causas.
*Há quem inclua nesse grupo diligências que comprovam providências do responsável sobre as irregularidades investigadas.
III - pela decisão condenatória recorrível.	(i) Verifica-se apenas no âmbito do TCU com a data da prolação do acórdão condenatório recorrível.
IV - por qualquer ato inequívoco que importe em manifestação expressa de tentativa de solução conciliatória no âmbito interno da administração pública federal.
 (i) pedido de parcelamento;
 (ii) pagamento parcial do débito;
 (iii) qualquer manifestação do responsável que demonstre claramente a sua intenção de recolher o débito.
50. Bem se vê, portanto, que haveria uma multiplicidade de causas de interrupção da prescrição, conforme se depreende do art. 2º da Lei 9.873/1999. Tal exegese encontra respaldo em precedentes do STF, a exemplo do que se decidiu no julgamento do MS 36067 (Rel. Min. Ricardo Lewandowski) , com destaque para trecho do voto em que o Relator reconhece cinco causas de interrupção da prescrição, in verbis:
 (...) Assim, faz-se necessário levar em consideração que, apesar de os fatos objeto da apuração conduzida pela Corte de Contas remontarem aos anos de 1999 e 2000, período no qual o impetrante era Secretário de Saúde municipal, o Tribunal de Contas da União deu prosseguimento à tomada de contas especial por ter constatado a ocorrência de 5 causas interruptivas da prescrição, a saber: a) relatório de auditoria em conjunto realizada pelo Denasus e pela Secretaria Federal de Controle, lavrado em 06/07/2001, sendo este, certamente, um ato inequívoco que importou a apuração do fato (art. 2º, II, da Lei n. 9.873/1999) ; b) instauração de Tomada de Contas Especial pelo FNS, ocorrida em 05/10/2005, sendo este também, certamente, um ato inequívoco que importou a apuração do fato (art. 2º, II, da Lei n. 9.873/1999) ; c) a autuação da presente Tomada de Contas Especial no âmbito do Tribunal de Contas da União, ocorrida em 12/08/2008, sendo este também, certamente, um ato inequívoco que importou a apuração do fato (art. 2º, II, da Lei n. 9.873/1999) ; d) o ato que ordenou a citação do responsável, ora impetrante, ocorrida em 12/07/2010 (art. 2º, I, da Lei n. 9.873/1999) ; e e) o exercício do poder punitivo ocorrido em 20/06/2012, data da prolação do Acórdão 1563/2012-Plenário (art. 2º, III, da Lei n. 9.873/1999) .
51. No caso concreto, portanto, tendo como parâmetro a tese firmada pelo STF, no RE 636.886, no sentido de que ambas pretensões do TCU (sancionatória e ressarcitória) sujeitam-se ao prazo prescricional de 5 anos previsto na Lei 9.873/1999, considerando, ainda, o sistema prescricional delineado na citada lei, inclusive as causas de suspensão e de interrupção da prescrição, temos os seguintes eventos processuais:
a) emissão do Relatório de Fiscalização 966/2011, de 14/12/2012 (peça 45) ;
b) Acórdão 936/2016 - TCU - Plenário, de 20/4/2016, determinando instauração de processos de tomada de contas especial;
c) data de autuação da tomada de contas especial TC Processo 006.372/2019-8, em 26/3/2019;
d) Acórdão 4767/2020 - TCU - 2ª Câmara, de 30/4/2020, autorizando a realização das citações propostas.
52. Analisando-se a sequência de eventos processuais enumerados no item anterior, os quais teriam o condão de interromper a prescrição da ação punitiva desta Corte no entender do STF, observa-se que não teria transcorrido o prazo prescricional de 5 (cinco) anos entre cada evento processual e o seguinte. Ressalte-se ainda que também não teria ocorrido a prescrição intercorrente a que se refere o art. 1º, § 1º, da Lei 9873/99 (prazo de 3 anos) . Portanto, mesmo levando-se em consideração o entendimento do STF, não teria ocorrido a prescrição da pretensão sancionatória e ressarcitória a cargo do TCU.
53. Em relação à prescrição do dano ao erário é de se ressaltar que no recente julgamento, pelo STF, do RE 636.886 (tema 899 da repercussão geral) , a decisão do ainda não transitou em julgado e se encontra na fase de apreciação de embargos de declaração opostos pela Advocacia-Geral da União. 
54. Além disso, caso concreto tratado no RE 636.886 (tema 899 da repercussão geral) diz respeito à fase de execução judicial de deliberação do Tribunal de Contas, tanto assim que, para deslindá-lo, foi necessária a aplicação da Lei 6.830/1980, a Lei de Execuções Fiscais, diploma legal evidentemente inaplicável à fase que antecede a formação do título executivo extrajudicial, caracterizada pela atuação do órgão de controle externo até a prolação do acórdão.
55. Considerando que o TCU ainda não se pronunciou sobre os efeitos do julgamento de mérito da referida decisão do STF em relação às pretensões de ressarcimento ao erário veiculadas por meio dos processos de tomada de contas especiais, por cautela, deve-se adotar a orientação da Corte de Contas, na pendência de julgamento do RE 636.886, mesmo reconhecida sua repercussão geral, no sentido de que a matéria ali tratada alcançaria tão somente a fase judicial de cobrança do título extrajudicial, não atingindo os processos de controle externo, mantendo-se  a interpretação adotada pela Corte Suprema, em 2008, no Mandado de Segurança - MS 26.210, oportunidade em que foi fixada tese da imprescritibilidade das ações de ressarcimento ao erário:
'A suspensão pelo STF das demandas nas quais esteja em questão a prescritibilidade da pretensão de ressarcimento ao erário com base em decisão de tribunal de contas (RE 636.886/STF) alcança tão somente a fase judicial de cobrança do título extrajudicial, não atingindo os processos de controle externo em trâmite. Até julgamento definitivo em contrário pelo STF, permanece o entendimento do TCU acerca da imprescritibilidade das pretensões de ressarcimento decorrentes de tomadas de contas especiais. (Acórdão 1267/2019-Plenário, Relator: Min. AROLDO CEDRAZ) 
A suspensão pelo STF das demandas nas quais esteja em questão a prescritibilidade da pretensão de ressarcimento ao erário com base em decisão de tribunal de contas (RE 636.886/STF) alcança tão somente a fase judicial de cobrança do título extrajudicial, não atingindo os processos de controle externo em trâmite. Até julgamento definitivo em contrário pelo STF, permanecem imprescritíveis as pretensões de ressarcimento decorrentes de tomadas de contas especiais. (Acórdão 7930/2018-Segunda Câmara, Relatora: Min. ANA ARRAES) .'
56. Por outro lado, especificamente no que tange à prescrição da pretensão punitiva, verifica-se que o Acórdão 1.441/2016-Plenário, Relator Ministro Benjamin Zymler, que uniformizou a jurisprudência acerca dessa questão, subordinou tal prescrição ao prazo prescricional geral indicado no art. 205, do Código Civil, que é de dez anos, contado da data de ocorrência da irregularidade sancionada, nos termos do art. 189, do Código Civil, sendo este prazo interrompido pelo ato que ordenar a citação, a audiência ou a oitiva do responsável.
57. No caso em exame, não ocorreu a prescrição da pretensão punitiva, uma vez que a irregularidade sancionada ocorreu em 86/6/2010, data em que se deu o último pagamento, e o ato de ordenação da citação ocorreu em 30/4/2020.
58. Portanto, diferente do entendimento esposado pelo defendente, não se configurou a prescrição nem tanto em relação à competência sancionatória deste Tribunal nem quanto em relação ao ressarcimento dos danos ao erário.
Argumento 2: Da decisão proferida no Acórdão 4767/2020 - TCU e da inexistência de dano (peça 83, p. 7-10) 
59. Alega que o contrato de repasse em tela foi celebrado entre a União e a Prefeitura Municipal de Barra do Corda, que era detentora das informações contidas no contrato de repasse, não cabendo à construtora informações quanto ao pagamento e vigência do contrato de repasse nº 244.545-28/2007/MAPA/CAIXA.
60. Discorre que, no que tange ao Contrato 1/2008, celebrado entre a Prefeitura Municipal de Barra do Corda e a Construtora Góes e Incorporação Ltda, para a execução do mercado, cumpriu-o em sua integralidade, até mesmo porque o contrato determinava a medição como condição para pagamento.
61. Prossegue que o pagamento estava condicionado à medição e execução da obra e que o próprio órgão interveniente atestou a execução da obra e cumprimento do objeto, conforme laudos de análise técnica de engenharia da Caixa nas peças 1, 23 e 24.
62. Argumenta que inexiste qualquer responsabilidade do agente, pois o próprio Relatório de Auditoria 1242/2018, objeto da tomada de contas nº 00190.113089/2018-11, datado de 28/11/2018, não qualifica a construtora e seus proprietários como responsáveis, indicando apenas o senhor Manoel Mariano de Sousa, já falecido, como responsável.
63. Relata que em momento algum contribuiu para descumprimento legal acerca da inexecução da obra ou recebimento de valores ilícitos, até mesmo porque o contrato de repasse fora assinado pela Prefeitura Municipal de Barra do Corda.
64. Narra que o contrato de repasse foi firmado em 2008 e a Caixa Econômica só efetuou o pagamento em 20 de julho de 2009, dando causa ao atraso para conclusão das obras.
65. Assim, sendo o defendente, não existe dano ao erário a ser imputado ao requerido, tampouco elemento de dolo ou culpa que caracterize culpabilidade.
Análise
66. Cabível relembrar a conduta imputada à Construtora Góes Incorporação Ltda., qual seja, receber integralmente o valor referente à construção ou reforma de mercado para produtos agropecuários do município de Barra do Corda/MA repassados por força do Contrato de Repasse 244.545-82, registro Siafi 611901, enquanto há fortes indícios de inexecução da obra pela referida empresa, ante a verificação de inexistência de empregados registrados na empresa no período de vigência do ajuste.
67. Observa-se que em nenhum momento a empresa e seus sócios foram instados a se manifestarem acerca de informações sobre o contrato de repasse, atrasos na execução da obra e inexecução do objeto.
68. Quanto ao argumento de que a Caixa atestou a conclusão da obra, cabe ressaltar que a jurisprudência do Tribunal é no sentido de que a mera execução física do objeto ou de parte dele, por si só, não comprova que os recursos foram aplicados corretamente, devendo restar demonstrado o nexo causal entre os recursos que lhe foram repassados e os documentos de despesas referentes à execução, tais como, recibos, notas fiscais (especificada com o número do convênio) , extratos bancários, de forma que seja possível confirmar que determinada obra foi executada com os recursos transferidos. Nesse sentido são os Acórdãos 1065/2009 - Segunda Câmara, rel. Ministro Benjamin Zymler, 3223/2017 - Segunda Câmara, rel. Ministro Marcos Benquerer.
69. São robustos os indícios de ausência de nexo causal entre os recursos repassados e as despesas executadas, conforme já indicado na instrução anterior (peça 47) , uma vez que, conforme apurado no Relatório de Fiscalização 966/2011 (peça 45) , há evidências no sentido de que ocorreu montagem e simulação de procedimentos licitatórios de corrente de conluio entre os licitantes e agentes públicos municipais. Além disso, o fato de a mesma não possuir empregados registrados entre os anos de 2005 a 2011 inviabilizaria sua atividade empresarial e, por conseguinte, a execução das obras objeto do contrato de repasse em tela.
70. Com relação à ausência de dolo, cabe ressaltar que a jurisprudência deste Tribunal é no sentido de que a condenação em débito independe da ocorrência de conduta dolosa ou de locupletamento, bastando para tano a constatação de conduta culposa (stricto sensu) dos responsáveis pela irregularidade que ocasionou o dano ao erário. Nesse sentido são os Acórdãos 5297/2013 - Primeira Câmara, rel. Ministro José Mucio Monteiro, 2367/2015 - Plenário, rel. Ministro Benjamin Zymler.
71. Assim sendo, o defendente só demonstraria que não agiu com culpa latu sensu caso conseguisse demonstrar em sua defesa que os fatos que lhe foram imputados, referentes a ausência empregados registrados entre os anos de 2005 a 2011, ausência de lançamentos do FGTS, impossibilidade de localizar a sede da empresa, o que não ocorreu.
72. Assim sendo, a situação retratada na presente tomada de contas especial reflete a ausência de nexo de causalidade entre a execução do objeto e os recursos federais repassados ao município, ensejando inexecução contratual.
73. Entende-se, portanto, que as alegações de defesa apresentadas quanto a este ponto não merecem ser acolhidas.
Dos pedidos
74. O defendente requer que seja afastada a sua responsabilidade pelos supostos atos irregulares ou, caso esse não seja o entendimento do Tribunal, seja reconhecida a prescrição no caso concreto.
Análise
75. Conforme análise anteriormente efetuada (v. itens 40-58) , não há que se falar em prescrição no caso em tela. 
76. Considerando que as alegações de defesa não foram suficientes para ilidir as irregularidades imputadas, não há como a responsabilidade do defendente ser afastada.
Prescrição da Pretensão Punitiva
77. Vale ressaltar que a pretensão punitiva do TCU, conforme Acórdão 1.441/2016 - TCU - Plenário, Relator Min. Benjamin Zymler, que uniformizou a jurisprudência acerca dessa questão, subordina-se ao prazo geral de prescrição indicado no art. 205 do Código Civil, que é de dez anos, contado da data de ocorrência da irregularidade sancionada, nos termos do art. 189 do Código Civil, sendo este prazo interrompido pelo ato que ordenar a citação, a audiência ou a oitiva dos responsáveis.
78. No caso em exame, não ocorreu a prescrição, uma vez que a irregularidade sancionada ocorreu em 8/6/2010, e o ato de ordenação da citação ocorreu em 30/4/2020 (peça 52) .
CONCLUSÃO
79. Em face da análise promovida na seção 'Exame Técnico', verifica-se que os responsáveis Manoel Mariano de Sousa, Joao Batista Magalhaes e Construtora Góes Incorporação Ltda. não lograram comprovar a boa e regular aplicação dos recursos, instados a se manifestar, optaram pelo silêncio, configurando a revelia, nos termos do § 3º, do art. 12, da Lei 8.443/1992. Além disso, propõe-se rejeitar as alegações de defesa de Manoel Mariano de Sousa, uma vez que não foram suficientes para sanar as irregularidades a ele atribuídas e nem afastar o débito apurado. Ademais, inexistem nos autos elementos que demonstrem a boa-fé dos responsáveis ou a ocorrência de outras excludentes de culpabilidade.
80. Verifica-se também que não houve a prescrição da pretensão punitiva, conforme análise já realizada.
81. Tendo em vista que não constam dos autos elementos que permitam reconhecer a boa-fé dos responsáveis, sugere-se que as suas contas sejam julgadas irregulares, nos termos do art. 202, § 6º, do Regimento Interno do TCU, com a imputação do débito atualizado monetariamente e acrescido de juros de mora, nos termos do art. 202, § 1º do Regimento Interno do TCU, descontado o valor eventualmente recolhido, com a aplicação da multa prevista no art. 57 da Lei 8.443/1992. Ressalta-se que a análise da boa-fé relativa a pessoa jurídica de direito privado é realizada considerando as condutas de seus administradores, uma vez que os atos destes obrigam a pessoa jurídica, desde que exercidos nos limites dos poderes definidos no ato constitutivo do ente, nos termos do art. 47 do Código Civil (Acórdão 1723/2016-TCU-Plenário, Ministro-Relator Raimundo Carrero) .
82. Considerando que a multa, por seu caráter personalíssimo, não se transfere aos sucessores do responsável falecido, não há que se falar em aplicação de penalidade ao Sr. Manoel Mariano de Sousa.
83. Por fim, como não houve elementos que pudessem modificar o entendimento acerca das irregularidades em apuração, mantém-se a matriz de responsabilização presente na peça 46.
PROPOSTA DE ENCAMINHAMENTO
84. Diante do exposto, submetemos os autos à consideração superior, propondo ao Tribunal:
a) considerar revéis o espólio de Manoel Mariano de Sousa (CPF: XXX.881.043-XX) , a Construtora Góes Incorporação Ltda. (CNPJ: 63.445.688/0001-33) e João Batista Magalhães (CPF XXX.451.913-XX) , para todos os efeitos, dando-se prosseguimento ao processo, com fulcro no art. 12, § 3º, da Lei 8.443/1992; 
b) rejeitar as alegações de defesa apresentadas pelo responsável Eliezer de Araújo Goes Santiago (CPF XXX.145.765-XX) ; 
c) julgar irregulares, nos termos dos arts. 1º, inciso I, 16, inciso III, alíneas b e c, da Lei 8.443/1992, c/c os arts. 19 e 23, inciso III, da mesma Lei, as contas do espólio de Manoel Mariano de Sousa (CPF: XXX.881.043-XX) , da Construtora Góes Incorporação Ltda. (CNPJ: 63.445.688/0001-33) , de João Batista Magalhães (CPF XXX.451.913-XX) e de Eliezer de Araújo Góes Santiago (CPF XXX.145.765-XX) ., condenando-os solidariamente ao pagamento das importâncias a seguir especificadas, atualizadas monetariamente e acrescidas dos juros de mora, calculadas a partir das datas discriminadas até a data da efetiva quitação do débito, fixando-lhes o prazo de quinze dias, para que comprovem, perante o Tribunal, o recolhimento das referidas quantias aos cofres do Tesouro Nacional, nos termos do art. 23, inciso III, alínea 'a', da citada lei, c/c o art. 214, inciso III, alínea 'a', do Regimento Interno do TCU.  
Débitos relacionados ao espólio de Manoel Mariano de Sousa (CPF: XXX.881.043-XX) ; Construtora Góes Incorporação Ltda. (CNPJ: 63.445.688/0001-33) ; João Batista Magalhães (CPF XXX.451.913-XX) ; Eliezer de Araújo Góes Santiago (CPF XXX.145.765-XX) :
	Data de ocorrência
	Valor histórico (R$) 

	20/7/2009
	478.672,22

	8/6/2010
	244.753,40

Valor atualizado do débito (com juros) em 15/3/2021: R$ 1.728.672,05 (peça 91) .
d) aplicar individualmente aos responsáveis Construtora Góes Incorporação Ltda. (CNPJ: 63.445.688/0001-33) , João Batista Magalhães (CPF XXX.451.913-XX) , Eliezer de Araújo Góes Santiago (CPF XXX.145.765-XX) , a multa prevista no art. 57 da Lei 8.443/1992 c/c o art. 267 do Regimento Interno do TCU, fixando-lhes o prazo de quinze dias, a contar da notificação, para que comprovem, perante o Tribunal (art. 214, III, alínea 'a', do Regimento Interno do TCU) , o recolhimento da dívida aos cofres do Tesouro Nacional, atualizada monetariamente desde a data do acórdão que vier a ser proferido por este Tribunal até a data do efetivo recolhimento, se paga após o vencimento, na forma da legislação em vigor;
e) autorizar, desde logo, a cobrança judicial das dívidas, caso não atendidas as notificações, na forma do disposto no art. 28, inciso II, da Lei 8.443/1992;
f) autorizar também, desde logo, se requerido, com fundamento no art. 26, da Lei 8.443, de 1992, c/c o art. 217, §§ 1º e 2º do Regimento Interno do TCU, o parcelamento da (s) dívida (s) em até 36 parcelas, incidindo, sobre cada parcela, corrigida monetariamente, os correspondentes acréscimos legais, fixando-lhe o prazo de quinze dias, a contar do recebimento da notificação, para comprovar, perante o Tribunal, o recolhimento da primeira parcela, e de trinta dias, a contar da parcela anterior, para comprovar os recolhimentos das demais parcelas, devendo incidir, sobre cada valor mensal, atualizado monetariamente, os juros de mora devidos, no caso do débito, na forma prevista na legislação em vigor, alertando os responsáveis de que a falta de comprovação do recolhimento de qualquer parcela importará o vencimento antecipado do saldo devedor, nos termos do § 2º do art. 217 do Regimento Interno deste Tribunal; 
g) enviar cópia do Acórdão a ser prolatado à Procuradoria da República no Estado do Maranhão, nos termos do § 3º do art. 16 da Lei 8.443/1992, c/c o § 7º do art. 209 do Regimento Interno do TCU, para adoção das medidas cabíveis; e
h) enviar cópia do Acórdão que vier a ser proferido à Caixa Econômica Federal, mandatária do Ministério da Agricultura, Pecuária e Abastecimento (Mapa) , e aos responsáveis, para ciência;
i) informar à Procuradoria da República no Estado do Maranhão, ao Caixa Econômica Federal e aos responsáveis que a presente deliberação, acompanhada do Relatório e do Voto que a fundamenta, está disponível para a consulta no endereço www.tcu.gov.br/acordaos, além de esclarecer que, caso requerido, o TCU poderá fornecer sem custos as correspondentes cópias, de forma impressa; e
j) informar à Procuradoria da República no Estado do Maranhão que, nos termos do parágrafo único do art. 62 da Resolução TCU 259/2014, os procuradores e membros do Ministério Público credenciados nesta Corte podem acessar os presentes autos de forma eletrônica e automática, ressalvados apenas os casos de eventuais peças classificadas como sigilosas, as quais requerem solicitação formal."
3.	Enfim, por intermédio do Exmo. Sr. Procurador Rodrigo Medeiros de Lima, o MPTCU anuiu parcialmente à aludida proposta da unidade técnica, tendo consignado, para tanto, o seu parecer à Peça 95 nos seguintes termos:
" (...) Em face dos elementos constantes dos atos, este representante do Ministério Público de Contas da União manifesta-se parcialmente de acordo com o encaminhamento oferecido pela unidade técnica, em pareceres uniformes (peças 92 a 94) , pois entende que os débitos identificados nos autos devem ser excluídos da responsabilidade solidária do espólio de Manoel Mariano de Sousa, ex-prefeito do Município de Barra do Corda/MA, haja vista que o longo tempo transcorrido entre a data da ocorrência das irregularidades (exercício de 2008) , e a citação desse responsável, efetivada em 22/4/2020 (AR à peça 66) , prejudica sobremaneira o exercício pleno do contraditório e da ampla defesa.
2. O Ministério Público, em parecer à peça 51, ao se pronunciar a respeito da proposta da unidade instrutiva de citação dos responsáveis, já havia se manifestado no sentido de excluir o espólio da citação solidária, nos seguintes termos:
'2. Vale ressaltar que se o longo transcurso de tempo já dificultaria a demonstração da regular aplicação dos recursos conveniados pelo próprio responsável, tal fato agrava-se quando essa incumbência passa a ser do seu espólio ou herdeiros, especialmente quando está a se tratar de fraude em procedimentos licitatórios decorrente de conluio entre as empresas licitantes e agentes públicos municipais. Por essa razão, não se considera razoável exigir do espólio do responsável, que sequer tomou ciência ainda da existência desta tomada de contas especial, qualquer alegação de defesa de eventos envolvendo o de cujus, ocorridos há aproximadamente dez anos.
3. Nesse sentido manifestou-se o Tribunal de Contas da União em outras situações semelhantes, a exemplo dos Acórdãos 2.146/2015 e 3.141/2014, do Plenário, 1.492/2018, 4.634/2016, 2.214/2016 e 1.534/2015, da Primeira Câmara, e 2.269/2019, 3.288/2017, 6.265/2016, 2.443/2014, 4.776/2013, da Segunda Câmara.
4. Não se deve deixar de levar em consideração as devidas peculiaridades da situação do espólio ou dos herdeiros responsáveis em processos no TCU, reconhecendo como obstáculo ou dificuldade concreta adicional ao extenso lapso temporal o fato de os sucessores passarem a integrar um processo do qual desconhecem a matéria especificamente tratada, por não terem sido os gestores dos recursos.'
3. Em face disso, este representante do Ministério Público entende que os débitos identificados nos autos devem ser excluídos da responsabilidade solidária do espólio de Manoel Mariano de Sousa, representado por Francisca Teles de Sousa.
4. Quanto à alegação de Eliezer Araújo Góes Santiago, sócio da empresa contratada pelo município, Construtora Góes Incorporação Ltda., a respeito da suposta aplicação ao caso concreto da prescrição quinquenal para o exercício da ação punitiva desse Tribunal de Contas, conforme previsto no artigo 1º da Lei 9.873/1999, entende-se relevante avaliar eventuais reflexos, neste processo, do julgamento proferido em 17/4/2020 pelo STF no âmbito do Tema 899 de repercussão geral.
5. Ao julgar o mérito do Tema 899 de repercussão geral, tendo como leading case o RE 636.886, no qual se discutia o alcance da regra estabelecida no art. 37, § 5º, da Constituição Federal, relativamente a pretensões executórias fundadas em decisões condenatórias de Tribunal de Contas, foi fixada a seguinte tese, nos termos do voto do Ministro Alexandre de Moraes, relator do RE, cujo entendimento foi seguido pelos demais ministros da Corte Suprema: 'É prescritível a pretensão de ressarcimento ao erário fundada em decisão de Tribunal de Contas'.
6. A partir da leitura do voto proferido pelo Ministro Alexandre de Moraes, este membro do Ministério Público compreende que a decisão do STF não trata diretamente do andamento de TCEs no âmbito da Corte de Contas. Há que se diferenciar o âmbito de atuação do TCU - que representa, no raciocínio ora apresentado, os demais Tribunais de Contas de todas as esferas de governo - dos demais órgãos estatais que, após a formação do título executivo extrajudicial, exercerão a pretensão executória em juízo, como a Advocacia-Geral da União (AGU) (responsável pela cobrança de multas e débitos a serem recolhidos aos cofres da União, bem como de autarquias e fundações públicas federais) e os órgãos de representação jurídica próprios de entidades da Administração indireta que deles dispõem (a exemplo das sociedades de economia mista, empresas públicas e conselhos de classe) .
7. De todo modo, é possível constatar, à vista dos votos consignados no referido julgamento, que a interpretação conferida pela Corte Suprema à matéria constitucional, quanto à inteligência do art. 37, § 5º, da Constituição Federal, é a da prescritibilidade, como regra, da pretensão de ressarcimento ao erário. Segundo constou do item 2 da ementa do acórdão, somente seriam imprescritíveis 'as ações de ressarcimento ao erário fundadas na prática de ato de improbidade administrativa doloso tipificado na Lei de Improbidade Administrativa - Lei 8.429/1992' (grifo nosso) , conforme tese anteriormente definida na apreciação do Tema 897.
8. O prazo prescricional quinquenal adotado pelo Ministro Alexandre de Moraes, no julgamento do RE 636.886, por sua vez, guarda relação mais específica com a execução judicial de dívida ativa e decorre da aplicação da legislação federal infraconstitucional ao caso concreto sob análise pelo STF, extrapolando, assim, a matéria constitucional ali apreciada sob a sistemática da repercussão geral, não se revestindo do mesmo alcance ultra partes. Ademais, à vista dos demais votos lançados, observa-se que não há sequer uma opinião jurídica uníssona entre os ministros daquela Corte a respeito do cômputo do prazo de prescrição no âmbito do controle externo.
9. O processo de contas, de caráter não judicial, não se confunde com a execução judicial que pode ser deflagrada a partir do título executivo extrajudicial caracterizado pela decisão proferida pelo Tribunal de Contas, não podendo lhe ser transpostas, sem qualquer ponderação, as regras de prescrição que se aplicam à segunda.
10. Nesse sentido, ainda que nos pareça necessária a adequação da jurisprudência do TCU à tese fixada pelo STF no Tema 899, no sentido de incorporar o entendimento da prescritibilidade da pretensão ressarcitória, em revisão do entendimento consagrado na Súmula TCU 282, não se mostra adequada a pronta transposição do prazo prescricional aplicado pelo Ministro Alexandre de Morais, naquele caso concreto, à execução judicial, para a pretensão condenatória exercida por meio do processo de contas.
11. Assim, em coerência com o entendimento consolidado da Corte de Contas quanto à incidência do prazo geral de prescrição do art. 205 do Código Civil, de dez anos, à falta de norma específica, às sanções de sua competência, entendemos que o mesmo pode ser estendido, por iguais razões, para a pretensão condenatória de fins ressarcitórios exercida no âmbito do processo de contas.
12. No caso em exame, considerando que a data da ocorrência irregular é o dia 8/6/2010, quando se deu o último pagamento irregular à empresa contratada, e que o ato que ordenou a citação dos responsáveis foi emitido em 30/4/2020 (peça 52) , verifica-se que não decorreram dez anos entre as datas mencionadas. Portanto, com a interrupção do curso de prazo prescricional, conclui-se pela não ocorrência da prescrição da pretensão de ressarcimento.
13. Ante o exposto, este representante do Ministério Público de Contas da União manifesta-se concorde com a proposta da unidade técnica (peças 92-94) , exceto em relação ao espólio de Manoel Mariano de Sousa, representado por Francisca Teles de Sousa, quanto ao qual propomos arquivamento do presente feito, sem julgamento de mérito, por ausência de pressuposto de desenvolvimento válido e regular do processo, nos termos do disposto no artigo 212 do Regimento Interno do TCU."
É o Relatório.

Daniel Guerreiro Bonfim (6.554/OAB-MA), entre outros, representando Eliezer de Araújo Góes Santiago.

Procurador Rodrigo Medeiros de Lima.

TOMADA DE CONTAS ESPECIAL. CONTRATO DE REPASSE. CONSTRUÇÃO DE MERCADO MUNICIPAL. NÃO COMPROVAÇÃO DA BOA E REGULAR APLICAÇÃO DOS RECURSOS FEDERAIS TRANSFERIDOS. REVELIA DO ENTÃO GESTOR PÚBLICO, DA CONTRATADA E DE 1 (UM) SÓCIO-ADMINISTRADOR. REJEIÇÃO DAS ALEGAÇÕES DE DEFESA DO OUTRO SÓCIO-ADMINISTRADOR. CONTAS IRREGULARES. DÉBITO. MULTA. EXCLUSÃO DO ESPÓLIO NA PRESENTE RELAÇÃO PROCESSUAL. COMUNICAÇÃO.

TOMADA DE CONTAS ESPECIAL (TCE)

Secretaria de Controle Externo de Tomada de Contas Especial (Secex-TCE).

Trata-se de tomada de contas especial instaurada pela Caixa Econômica Federal (Caixa) em desfavor de Manoel Mariano de Sousa (falecido) , como então prefeito de Barra do Corda - MA (gestões: 2005-2008 e 2009-2012) , diante da não comprovação da boa e regular aplicação dos recursos federais repassados por meio do Contrato de Repasse n.º 244.545-82 celebrado entre a Caixa, como mandatária da União aí representada pelo Ministério da Agricultura, Pesca e Abastecimento (MAPA) , e o referido município para a construção do mercado público sob o valor original de R$ 777.318,75 pelo aporte de R$ 731.250,00 em recursos federais e R$ 46.068,75 em recursos de contrapartida, tendo a vigência do ajuste sido inicialmente estipulada para o período de 31/12/2007 a 30/4/2013.
2.	Como visto, a partir do Relatório de TCE n.º 453/2018 (Peça 39) , o tomador de contas assinalou a responsabilidade em desfavor de Francisca Telis de Sousa, como inventariante do espólio de Manoel Mariano de Sousa, pelo dano ao erário sob o valor original de R$ 723.425,62 em face do saque pela totalidade dos recursos repassados por meio do aludido contrato de repasse.
3.	Contudo, no âmbito do TCU, a Secex-TCE passou a promover a citação de Manoel Mariano de Sousa, com a Construtora Góes Incorporação Ltda. como contratada pelo referido município, além de João Batista Magalhães e Eliezer de Araújo Góes Santiago como sócios-administradores, em face dessa não comprovação da boa e regular aplicação dos recursos federais sob o valor original de R$ 723.425,62 diante dos seguintes indícios de irregularidade: (i) não adoção do pregão; (ii) emissão de notas fiscais desacompanhadas da correspondente medição; (iii) inexecução física do objeto pactuado; (iv) ausência de registro dos empregados durante o período de execução contratual; (v) endereço de funcionamento da contratada não localizado.
4.	Por conseguinte, após a regular notificação, Eliezer de Araújo Góes Santiago apresentou as suas alegações de defesa (Peça 83) , mas, a despeito da regular citação, os demais responsáveis não apresentaram as suas defesas, nem efetuaram, tampouco, o recolhimento do débito em favor do Tesouro Nacional, passando à condição de reveis perante o TCU, nos termos do art. 12, § 3º, da Lei nº  8.443, de 1992.
5.	Em sua defesa, Eliezer de Araújo Góes Santiago apresentou, em síntese, as suas alegações no sentido do transcurso superior a dez anos entre o fato gerador e a primeira notificação pela autoridade administrativa, além da prescrição quinquenal da pretensão punitiva do TCU em sintonia com o art. 1º da Lei n.º 9.873, de 1999, sem prejuízo, todavia, de assinalar a existência de laudo técnico emitido pela Caixa tendente a supostamente atestar a regularidade da execução física da obra.
6.	De todo modo, após a análise final do feito, a SecexTCE anotou que os aludidos responsáveis não teriam logrado êxito em afastar as irregularidades a eles imputadas e, assim, pugnou pela rejeição das suas eventuais defesas para a subsequente irregularidade das contas dos responsáveis, condenando-os ao pagamento do correspondente débito, além de lhes aplicar a multa prevista no art. 57 da Lei n.º 8.443, de 1992.
7.	O Parquet especial manifestou, por seu turno, a sua parcial anuência à aludida proposta da unidade técnica, tendo pugnado, todavia, pela exclusão da responsabilidade do espólio de Manoel Mariano de Sousa (falecido) na presente relação processual diante do prejuízo ao pleno exercício do contraditório e da ampla defesa em função do transcurso superior a dez anos entre as irregularidades e a correspondente citação do espólio.
8.	O TCU pode incorporar o parecer da unidade técnica, com os ajustes propostos pelo MPTCU, a estas razões de decidir.	
9.	Bem se vê que, em sintonia, entre outros, com os Acórdãos 3.898/2019, 4.997/2019, 3.995/2020 e 4.002/2020, da 2ª Câmara, a jurisprudência do TCU estaria firmada no sentido da pessoal responsabilidade do gestor pela comprovação da boa e regular aplicação dos recursos captados sob a custódia do poder público federal, submetendo todo aquele que arrecada, utiliza ou gerencia esses recursos públicos ao dever de demonstrar o correto emprego dos correspondentes valores, nos termos dos arts. 70, parágrafo único, e 37, caput, da Constituição de 1988 e do art. 93 do Decreto-Lei n.º 200, de 1967, sem prejuízo de, por analogia à Súmula n.º 286 do TCU, a pessoa jurídica de direito privado também responder como destinatária dos recursos captados, em solidariedade com os seus administradores, pelo dano causado ao erário em face da ausência de efetiva comprovação sobre a execução do objeto pactuado e a boa aplicação dos recursos públicos, nos termos do art. 16, § 2º, "b" da Lei n.º 8.443, de 1992.
10.	Por esse prisma, em função da ausência de elementos capazes de demonstrar a boa e regular aplicação dos recursos federais, para além da ausência de evidenciação do nexo causal entre os recursos federais aportados e os supostos dispêndios incorridos no âmbito do referido contrato de repasse, a partir, por exemplo, dos saques na conta específica do ajuste e da ausência de registro dos empregados vinculados à empresa contratada durante o período da execução contratual, restou configurada a ofensa não só às regras legais, mas também aos princípios basilares da administração pública, já que, ao final e ao cabo, os responsáveis deixaram de prestar a devida satisfação à sociedade sobre o efetivo emprego dos recursos públicos postos à sua disposição, e, desse modo, restaria confirmada a presunção legal de dano ao erário em face do eventual desvio ou desperdício dos respectivos recursos federais, restando por aí adequada a proposta da unidade técnica e do MPTCU no sentido da irregularidade das contas dos responsáveis para a subsequente condenação em débito e em multa.
11.	Não subsistiria, enfim, a eventual prescrição da pretensão punitiva do TCU, já que, nos termos do Acórdão 1441/2016-TCU-Plenário, não teria ocorrido o transcurso superior a dez anos entre a ordem para a citação no âmbito do TCU, em 30/4/2020 (Peça 52, p. 4) , e a data fatal para a prestação de contas final do aludido contrato de repasse, em 29/8/2010 (Peça 52, p. 1) .
12.	Eis que, por meio do aludido Acórdão 1.441/2016 proferido na Sessão Extraordinária de 8/6/2016, o Plenário do TCU firmou o seu entendimento no sentido de que a prescrição da pretensão punitiva deve seguir a regra geral do prazo decenal, contado a partir do fato, em linha com o art. 205 do Código Civil brasileiro, interrompendo a contagem do aludido prazo com a ordem de citação, nos termos do art. 240, caput, da Lei n.º 13.105 (Código Processual Civil) , de 2015.
13.	Sem prejuízo, no entanto, do respeito a esse entendimento do Tribunal, deve ser reiterada a minha ressalva já registrada em vários outros julgados do TCU no sentido de que, na ausência de lei específica, o TCU não deveria aplicar qualquer prazo prescricional sobre a referida pretensão punitiva ou, então, na pior das hipóteses, o Tribunal deveria aplicar a regra prescricional fixada pela Lei n.º 9.873, de 1999, não só porque ela trata diretamente de prescrição no âmbito do direito administrativo sancionador, mas também porque, entre outras medidas, a aludida lei manda aplicar o prazo prescricional penal, quando a infração administrativa também configure crime, além de determinar expressamente que, diante do ilícito continuado ou permanente, a contagem do prazo deve iniciar no dia da cessação do aludido ilícito.
14.	A despeito, então, de registrar essa minha posição pessoal, o TCU deve promover a aplicação da multa legal em desfavor, apenas, da aludida empresa-responsável, evitando, com isso, o eventual bis in idem, a partir do entendimento fixado pelo aludido Acórdão 1441/2016-TCU-Plenário.
15.	Não subsistiria, de todo modo, a eventual necessidade de promover o retorno do presente processo para buscar a citação de outros eventuais responsáveis, estando esse entendimento, aliás, em plena sintonia com a jurisprudência fixada pelo TCU a partir, por exemplo, dos Acórdãos 4.002/2020 e 5.297/2013, da 2ª Câmara, e dos Acórdãos 1.170/2017 e 1.223/2015, do Plenário, já que a ausência dessa nova citação não resultaria em prejuízo à defesa dos atuais responsáveis, não só porque o presente processo já estaria em plenas condições de efetivo julgamento pelo TCU, mas também porque a solidariedade passiva seria legalmente erigida em favor do ente estatal credor, e não das eventuais pessoas privadas devedoras, podendo, se for o caso, o atual condenado ajuizar a superveniente ação regressiva em desfavor de outros eventuais responsáveis supostamente coobrigado.
16.	Contudo, como a malsinada irregularidade configuraria a eventual conduta dolosa no sentido de efetivamente assumir o risco de facilitar, permitir ou concorrer para que pessoa física ou jurídica privada incorpore ou utilize rendas, verbas ou valores integrantes do acervo patrimonial da administração pública, sem a observância das formalidades legais ou regulamentares aplicáveis, resultando no eventual ilícito doloso de improbidade administrativa causador do aludido prejuízo ao erário, nos termos, por exemplo, do art. 10, I e II, da Lei n.º 8.429, de 1992, a eventual prescrição da ação de ressarcimento ao erário também não subsistiria, estando esse entendimento em plena consonância com a jurisprudência fixada pelo STF no bojo do RE 852.475-SP, com o trânsito em julgado a partir de 6/12/2019, diante da Tese de Repercussão Geral n.º 897 no sentido de que "São imprescritíveis as ações de ressarcimento ao erário fundadas na prática de ato doloso tipificado na Lei de Improbidade Administrativa".
17.	O TCU deve julgar irregulares, portanto, as contas da Construtora Góes Incorporação Ltda., além de João Batista Magalhães e Eliezer de Araújo Góes Santiago, para condená-los, solidariamente, ao pagamento do correspondente débito, aplicando a multa prevista no art. 57 da Lei n.º 8.443, de 1992, em desfavor aí, apenas, da referida empresa-responsável, sem prejuízo, entretanto, de promover a exclusão da responsabilidade do espólio de Manoel Mariano de Sousa (falecido) neste processo.
Ante o exposto, pugno pela prolação do Acórdão ora submetido a este Colegiado.
TCU, Sala das Sessões, em 26 de outubro de 2021.
Ministro-Substituto ANDRÉ LUÍS DE CARVALHO 
Relator